最高法院刑事判決　　　　　　一○○年度台上字第三一七四號
上　訴　人　吳慶泉
上列上訴人因業務過失致人於死案件，不服台灣高等法院中華民
國一００年三月十日第二審更審判決（九十八年度上更(一)字第一
０四號，起訴案號：台灣板橋地方法院檢察署九十年度偵字第一
二五六六、一六二一五、一七六九二號），提起上訴，本院判決
如下：
    主  文
上訴駁回。
    理  由
按刑事訴訟法第三百七十七條規定：上訴於第三審法院，非以判
決違背法令為理由，不得為之；是提起第三審上訴，應以原判決
違背法令為理由，係屬法定要件。如果上訴理由書狀並未依據卷
內訴訟資料具體指摘原判決不適用何種法則或如何適用不當，或
所指摘原判決違法情事，顯與法律規定得為第三審上訴理由之違
法情形不相適合時，均應認其上訴為違背法律上之程式，予以駁
回。原判決認定上訴人吳慶泉有其事實欄所載業務過失致人於死
犯行，因而撤銷第一審關於上訴人部分之科刑判決，改判仍論上
訴人以從事業務之人，因業務上之過失致人於死罪，處有期徒刑
一年六月，依中華民國九十六年罪犯減刑條例規定減為有期徒刑
九月，及為緩刑之宣告。已詳敘所憑證據及認定之理由，對於上
訴人否認過失之辯解，何以不可採，亦在理由內詳予指駁，俱有
卷存證據資料可資覆按。上訴人上訴意旨略以：(一)、證人邵淑娟
及蔡淑雯均證述「保母將小孩抱進來，值班的人問他小孩怎麼了
，他說『可能』是嗆到」，縱令上訴人曾如此回答，亦僅係當該
情境而臆測被害人林○恩（姓名年籍詳卷）發生意外之原因，尚
難執為認定上訴人有罪之證據。況原判決認定上訴人應注意能注
意而不注意之情況是「溢奶、嗆奶產生之生命或身體重大傷害之
危險」及「嗆奶意外發生時」二種情況。然上訴人在當時情況下
究應採取如何措施始能避免此意外之發生，原判決均未說明，自
有欠當。(二)、原判決認定上訴人離開七分鐘即有「未及時發現採
取緊急處置」之過失而應負業務過失致人於死罪責，顯違上訴人
生活之基本人權且逾消費者保護法規定提供服務者之注意義務，
而苛責上訴人事實上不可行之保母隨時注意義務，猶有失當。(三)
、原判決認上訴人所辯曾對被害人以口對口人工呼吸法急救乙情
不可採。惟對此有利於上訴人之事由卻未依職權予以調查，洵有
未盡調查之違法。(四)、依證人即醫師夏紹軒、法醫師江宏所證兒
童發生呼吸道阻塞，至呼吸完全停止時急救的黃金時間不到五分
鐘。上訴人在家中毫無醫療器械支援之環境下急救被害人，有可
能導致胃部物質跑到氣管及咽喉，原判決對此有利於上訴人之證
據，不予採納，其認事用法，尤有未洽。(五)、依法務部法醫研究
所（下稱法醫研究所）法醫所（99）醫文字第０九九一一００一
三三號鑑定研判結果，認若是嗆奶，解剖時應可在肺泡中見到大
量異物，而不只在上呼吸道等情。然依財團法人長庚紀念醫院林
口分院（下稱長庚醫院）檢送之兒童醫院病歷記載「五、理學檢
查提前發現」一欄，在肺泡中完全沒有見到大量異物之現象，足
認被害人是嬰兒猝死症，因上訴人即時發現異狀並搶救，因而發
生缺氧性腦病變。原判決排除被害人發生嬰兒猝死症之可能，顯
有認定事實與證據不符之可議。(六)、證人即醫師劉育廷之陳述，
摻雜主觀、臆測及違反醫學專業之推論，尚難據以作為病因及病
理生理推論的依據。原判決未察，逕採信其證述，亦違證據法則
等語。
惟查：證據之取捨、證明力之判斷及事實之認定，悉屬事實審法
院自由判斷之職權，此項職權之行使，倘不違背客觀存在之經驗
法則或論理法則，即無違法可言，觀諸刑事訴訟法第一百五十五
條第一項規定甚明，自無許當事人任憑己意，指摘為違法，而資
為適法上訴第三審之理由。又同法第三百七十九條第十款所稱應
於審判期日調查之證據，係指與待證事實具有重要關係，在客觀
上認為有調查之必要性，足為認定事實、適用法律之基礎者而言
，若事實業臻明確，即無庸為無益之調查，亦無未盡證據調查職
責之違法情形存在。原判決依憑上訴人坦承餵食被害人150cc 牛
奶後，於案發當日零時二十五分即發現被害人臉色發青、四肢癱
軟、已無呼吸等部分自白，證人林唐榮、劉正德、施乃華、劉育
廷、邵淑媚、蔡淑雯於偵查、第一審審理時，證人夏紹軒、鑑定
人江宏於第一審審理時之證述，並佐以上訴人考領之中華民國技
術士類丙級保母人員證書、托兒協約書、上訴人外出購物之簽帳
單、統一發票（開立時間為當晚十一時四十二分）、原台北縣新
莊巿新泰綜合醫院（下稱新泰醫院）診斷證明書、病歷（含急診
病歷）、護理紀錄、救護紀錄表、急診檢驗單、全民健康保險轉
診單、長庚醫院診斷證明書及死亡證明書（長庚醫院病歷外放）
、法醫研究所民國九十一年十一月二十一日法醫所九０理字第二
二０二號鑑定報告、九十九年三月八日法醫理字第０九九０００
０一五０號函檢附法醫所（99）醫文字第０九九一一００一三三
號鑑定書、台灣兒科醫學會九十四年八月三十一日台兒醫字第九
四一三九號函覆之鑑定意見等證據資料，認定上訴人有業務過失
致人於死犯行。復說明上訴人自八十八年六月起，即在原台北縣
新莊市○○街二九巷四之二號設立家庭托嬰中心，以照顧嬰幼兒
收取報酬為業，並於八十九年五月三十日取得保母人員丙級技術
士證書，為從事保母業務之人。於九十年一月三十一日與被害人
之母潘翠蘭簽訂托兒協約書，以每月收取新台幣二萬元之代價，
在上址受託二十四小時照顧被害人，自應隨時注意被害人之狀況
，並予妥善照顧。尤其對未滿一歲之嬰兒更應注意餵奶後易因排
氣不足或其他原因發生「溢奶」現象，而隨時採行預防措施，以
避免餵奶後因「溢奶」可能產生之「嗆奶」危險。是於餵奶後應
幫嬰兒拍背打嗝以助排氣，並觀察是否有異常狀況；當嬰兒因身
體狀況致呼吸較不順暢、吸吞能力不佳時，注意延長排氣時間，
排氣後將其右側睡，並將床頭墊高；且隨時注意嬰兒餵奶後有無
「溢奶」現象，而於嬰兒溢奶時，得以及時採取避免「嗆奶」所
產生因奶倒溢流入氣管阻塞呼吸道，導致腦部缺氧之危險之適當
措施。惟上訴人因疏於前開注意，致其二十四小時照顧之嬰兒即
被害人因嗆奶致奶倒流入氣管阻塞呼吸道，導致因缺氧性腦病變
呈現昏迷狀態（指數三），延至九十三年五月十三日仍因前開缺
氧性腦病變引起敗血症，致心肺衰竭死亡，上訴人之業務上過失
責任，仍無可解免；所為論斷，核與經驗法則或論理法則無違。
上訴意旨(一)、(四)置原判決明白論斷之事項於不顧，就屬原審採證
認事職權之適法行使，任憑己意，指摘為違法，且猶執陳詞，為
單純事實之爭論，不能認為已具備合法上訴第三審之形式要件。
又政府為增進未滿十二歲之兒童之福利、促進兒童之身心健全發
展，特制定有少年及兒童福利法。依該法規定：父母或監護人對
兒童應負保護、教養之責任（第三條前段）；兒童應優先獲得照
顧（第二十四條）；父母、監護人或其他實際照顧兒童之人不得
使兒童獨處於易發生危險或傷害之環境；對於六歲以下兒童或需
要特別看護之兒童，不得使其獨處或由不適當之人代為照顧（第
三十二條）。而上訴人與被害人之母所訂「托兒協約書」第八點
亦約定：「托育期間，幼兒發生意外事故或突患疾病時，乙方（
即上訴人）應立即將幼兒送醫治療並通知甲方（即被害人之母）
」。原判決以上訴人係以保母為業之人，並受被害人之母委託，
收取報酬而負責二十四小時照顧被害人，本應負較一般人更高之
注意義務，隨時注意被害人之狀況，並予妥善照顧。經核並無違
誤。上訴意旨(二)徒以其未逾消費者保護法規定提供服務者之注意
義務，而指摘原判決認定不當，尤有誤會。再證據之取捨及其證
明力如何，均屬事實審法院得自由裁量、判斷之職權，苟其此項
裁量、判斷，並不悖乎通常一般人日常生活經驗之定則或論理法
則，又於判決內論敘其何以作此判斷之心證理由者，即不得任意
指摘其為違法，而據為提起第三審上訴之合法理由。劉育廷係新
泰醫院急診室主治醫師，為具醫療專業能力之人，其就被害人當
日送往該醫院急救狀況及其親自實施急救之過程等所見，依其醫
學專業綜為判斷之結果，即難認其證述有何過於主觀、臆測及違
反醫學專業之推論；況依夏紹軒之證詞及新泰醫院之被害人急診
病歷所載，益見被害人係因溢奶而導致嗆奶未及時發現採取適當
處置無誤。是原判決之取捨論斷並無違證據法則。上訴意旨(六)任
憑己意，指摘原判決為違法，自難資為適法上訴第三審之理由。
復據長庚醫院檢送之兒童醫院病歷記載「五、理學檢查提前發現
」一欄，就胸部之記載係「對稱擴張。呼吸音：清楚」（見一審
卷第二宗第一九二頁）。上訴意旨(五)指稱長庚兒童醫院病歷記載
「五、理學檢查提前發現」一欄，在肺泡中完全沒有見到大量異
物之現象云云，洵有不符。另上訴人自陳發現被害人時已沒有呼
吸，及醫師劉育廷於急救插管過程中，確實親眼目睹在被害人氣
管中有牛奶，並在氣管及咽喉各抽出5cc 牛奶等液體，加以上訴
人亦於急救時向醫護人員當場表示小孩可能是嗆到等各節，足見
上訴人發現被害人異狀時，被害人應已因溢奶所導致之嗆奶未及
時發現採取緊急處置所產生之呼吸道阻塞，呼吸衰竭。原審因認
無必要，而未依職權調查上訴人曾否對被害人為口對口人工呼吸
急救，於法無違。上訴意旨(三)猶執以指摘，亦非合法之第三審上
訴理由。其餘上訴意旨，經核係置原判決所為明白論斷於不顧，
仍持已為原判決指駁之陳詞再事爭辯，及對於事實審法院取捨證
據與自由判斷證據證明力之職權行使，徒以自己之說詞，泛指其
為違法，均難認已符合首揭法定之第三審上訴要件。其上訴違背
法律上之程式，應予駁回。
據上論結，應依刑事訴訟法第三百九十五條前段，判決如主文。
中    華    民    國  一○○  年    六    月   十五   日
                      最高法院刑事第六庭
                          審判長法官  洪  文  章  
                                法官  王  居  財  
                                法官  郭  毓  洲  
                                法官  沈  揚  仁  
                                法官  林  立  華  
本件正本證明與原本無異
                                      書  記  官  
中    華    民    國  一○○  年    六    月   十六   日
                                                      K